【裁判字號】    97,交聲,918
【裁判日期】    971208
【裁判案由】    違反道路交通管理處罰條例聲明異議
【裁判全文】
臺灣士林地方法院交通事件裁定         97年度交聲字第918號
原處分機關  臺北市交通事件裁決所
異  議  人
即受處分人  甲○○
上列異議人即受處分人因違反道路交通管理處罰條例案件，對於
臺北市交通事件裁決所於民國97年7 月17日所為之處分（原處分
案號：北市裁申字第裁22-ZIB102610號）聲明異議，本院裁定如
下：
    主  文
異議駁回。
    理  由
一、按汽車行駛高速公路，應依速限標誌指示，高速公路及快速
    公路交通管制規則第5 條第1 項前段定有明文；又汽車駕駛
    人之行為經以科學儀器取得證據資料證明其行為違規，當場
    不能或不宜攔截製單舉發者，得逕行舉發；汽車行駛於高速
    公路、快速公路或設站管制之道路，不遵使用限制、禁止、
    行車管制及管理事項之管制規則而其行車速度超過規定之最
    高速限者，處汽車駕駛人新臺幣3,000 元以上6,000 元以下
    罰鍰，道路交通管理處罰條例第7 條之2 第1 項第7 款、第
    33條第1 項第1 款分別定有明文。
二、原處分意旨略以：異議人即受處分人甲○○所有車號DY-078
    9 號自小客車（下稱系爭車輛），於民國97年3 月9 日上午
    8 時15分許，於國道3 號南向25公里處因「高速公路超速行
    駛（限速90公里、行速11 5公里、超速25公里）」，為內政
    部警政署國道公路警察局第9 警察隊依自動照相設備採證照
    片逕行舉發，爰依道路交通管理處罰條例第33條第1 項第1
    款處罰鍰新臺幣（下同）3,500 元（以汽車所有人為受處分
    人）。
三、異議意旨略以：採證照片攝得之車輛，其車牌號碼應係「0Y
    -0789 」而非「DY-0789 」，該車下半部車身有灰色橫條，
    與系爭車輛不同，可徵該車輛並非系爭車輛，縱使該車之車
    牌號碼為「DY-0789 」，應係系爭車輛之車牌遭他人盜用車
    號、偽造車牌；受處分人於97年3 月8 日上午10時後即由配
    偶日駕駛車號「0011EA」汽車南下探視親人，至同月11日早
    上始返回臺北，不可能於上開時間在高速公路上駕駛系爭車
    輛，照片中之駕駛人及乘客亦非受處分人及受處分人之配偶
    （受處分人均委由配偶駕車），本件違規行為應另有其人，
    原處分應予撤銷云云。
四、經查：
(一)系爭車輛於前揭時、地，因行速115 公里，超過該處最高限
    速（90公里）25公里之違規，啟動自動照相設備，遭拍攝違
    規，有採證照片附卷可稽（本院卷第24、50頁），受處分人
    辯稱：採證照片中之違規車輛車牌號碼應為「OY-0789 」，
    而非系爭車輛之車牌號碼「DY-0789 」云云。惟查，採證照
    片之車輛車頭明顯標示「NISSAN」（日產汽車），而車牌號
    碼「OY-0789 」自小客車廠牌為「OPEL」（歐寶汽車），且
    該車牌於95年3 月31日已繳銷，有車牌號碼「0Y-0789 」汽
    車車籍查詢資料1 紙在卷可稽（本院卷第26頁），足見採證
    照片中之車輛車牌號碼並非「0Y-0789 」，應係「DY-0789
    」，受處分人於本院調查時亦稱就採證照片中車輛之車牌號
    碼為「DY-0789 」不爭執（本院卷第29頁），且車號「DY-0
    789 」汽車為自小客車、廠牌為「日產」、顏色為深綠色、
    車主為受處分人甲○○，有車籍查詢資料1 紙附卷可稽（本
    院卷第50頁），系爭車輛之車籍資料顯示之廠牌與採證照片
    中之車輛廠牌相符，採證照片之車輛車身係深色，與系爭車
    輛車籍資料顯示之「深綠色」並無明顯不同，是原舉發單位
    依道路交通管理處罰條例第7 條之2 第1 項第7 款、同條第
    4 項規定，以採證照片車輛車號進行車籍查詢，逕行製單舉
    發，並通知車主即受處分人，尚難認違誤。
(二)受處分人雖辯稱：系爭車輛車牌號碼遭偽造，採證照片中車
    輛之「DY-0789 」係偽造之車牌，系爭車輛下半車身並無採
    證照片中車輛之灰色橫條，故採證照片中之違規車輛並非系
    爭車輛云云。惟查，本件違規係測速照相採證逕行舉發，車
    牌是否遭偽造，難以辨識，有內政部警政署國道公路警察局
    第九警察隊97年10月21日公警九交字第0970906481號函1 紙
    附卷可參（本院卷第49頁），又自採證照片所示，僅能得見
    違規車輛為深色，無從確認下半車身之橫條是否為灰色，受
    處分人雖稱該車下半車身有灰色影像，因此橫條係灰色云云
    ，惟該車身下半部之灰色影像，係因攝影時受光線照射所致
    ，並非車身下半部橫條本身顏色，此自違規車輛車身下半部
    之灰色影像高度超出橫條位置，即可得證；又系爭車輛經本
    院實地勘驗，其整體車身拍照之影像，與採證照片攝得違規
    照片之影像，完全相同，且違規車輛與系爭車輛，在前車窗
    中間依原廠設備之長橢圓形照後鏡上，均另行加裝方形之大
    型照後鏡，有本院勘驗筆錄、勘驗照片4 幀附卷可憑（本院
    卷第40頁、第45頁下方照片、第46頁、第47頁上方照片），
    若採證照片中之違規車輛並非系爭車輛，何以2 車如此巧合
    於原廠配備之照後鏡外，竟均另行加裝同為方形之大型照後
    鏡？兼衡以2 車之車牌號碼完全相同，車身顏色均同為深色
    等情，實難遽認採證照片中之違規車輛並非系爭車輛；至採
    證照片中違規車輛車牌「DY-0789 」之「-0」2 字樣間似有
    空隙，採證照片影本中違規車輛車牌之「-0」間則似無空隙
    而相連（本院卷第24頁），惟經函請舉發機關提供採證照片
    原本比對（本院卷第50頁），違規車輛照片影本顯示車牌之
    「-0」2 字樣間似無空隙相連，實係攝影角度、距離所致，
    依採證照片原本，並無法確認違規該「-0」2 字樣與系爭車
    輛車牌「-0」2 字樣之連接方式有不同之處；另受處分人雖
    於本院調查中，向臺北市政府警察局南港分局以系爭車牌遭
    偽造，提出偽造文書之報案，有報案三聯單1 紙附卷可徵（
    本院卷第37頁），惟系爭車輛除本件違規外，並無其他違規
    案件，有臺北監理處車籍查詢資料1 紙在卷可稽（本院卷第
    15頁），若系爭車輛車牌係遭偽造，偽造車牌之人應係使用
    偽造車牌作為不法使用或逃避違規罰則，系爭車輛應不致僅
    有本件之違規紀錄，殊與一般使用偽造車牌之常情不符，是
    受處分人稱系爭車輛之車牌遭偽造，尚難認屬實；況受處分
    人早於97年4 月間收受原舉發通知單及採證照片，原舉發單
    位於97年7 月31日又再次以公局交字第0970072745號函通知
    受處分人稱：有關陳指超速違規車輛應為「OY-0789 」號車
    ，經再次確認當時之採證照片如附件，本件超速違規確為轎
    式、自用小客車、日產、DY-0789 號車無誤（本院卷第6 、
    14頁），若受處分人認系爭車牌遭偽造，何致遲至本院調查
    中始提出上開報案？尚未能因受處分人片面主張及報案，即
    逕認違規車輛之車牌係偽造。
(三)次按汽車駕駛人有道路交通管理處罰條例第7 條之2 第1 項
    各款情形，當場不能或不宜攔截製單舉發者，得以汽車所有
    人為通知人逕行製單舉發；又舉發違反道路交通管理事件之
    受處罰人，認為受舉發之違規行為應歸責他人者，應於舉發
    違反道路交通管理事件通知單應到案日期前，檢附相關證據
    及應歸責人相關證明文件，向處罰機關告知應歸責人，處罰
    機關應即另行通知應歸責人到案依法處理。逾期未依規定辦
    理者，仍依本條例各該違反條款規定處罰，依本條例規定逕
    行舉發或同時併處罰其他人之案件，推定受逕行舉發人或該
    其他人有過失，道路交通管理處罰條例第7 條之2 第4 項、
    第85條第1 項、第4 項分別定有明文。上開逕行舉發違規之
    交通事件，如汽車所有人未到案或到案後未能告知應歸責之
    人者，處罰機關得逕行處罰汽車所有人之規定，係立法機關
    斟酌違規駕駛人之違法程度、裁罰迅速經濟性、蒐證成本之
    考量（如採證過程中可能增加交通事故之風險或若皆需由交
    警攔下所需之人力、物力成本）及汽車所有人通常多為車輛
    之使用人，如對其科以適度之舉證責任應無不妥等因素，因
    而將反證之責任轉嫁予汽車所有人，以證明其非應歸責之真
    正違規駕駛人，而兼採可歸責及轉嫁罰主義。易言之，被舉
    發之汽車所有人如未能於限期內檢附應歸責人之證明文件者
    ，不論汽車所有人是否為應歸責之違規行為人，均得以之為
    處罰對象。本件原舉發機關以科學儀器採證，逕行舉發車輛
    所有人即受處分人，依首揭規定，舉發程序於法並無不符，
    而受處分人雖否認系爭車輛為違規車輛，惟查無證據得否定
    系爭車輛並非採證照片中之違規車輛，且系爭車輛並無失竊
    紀錄，有內政部警政署國道公路警察局第九警察隊97年9 月
    23日公警九交字第0970906008號函、車籍查詢資料各1 紙在
    卷可佐（本院卷第23、25頁），是採證照片中之違規車輛即
    係系爭車輛，且系爭車輛於本件違規時間尚在於受處分人管
    領中，應可認定。又受處分人雖稱其因授課、探親於上開時
    間不可能駕駛系爭車輛云云，揆諸上開道路交通管理處罰條
    例第85條兼採可歸責及轉嫁罰主義之立法意旨，受處分人主
    張本件違規應歸責於他人之事實，自應由受處分人負舉證責
    任，惟受處分人並未依上揭道路交通管理處罰條例第85條第
    1 項前段規定，檢附相關證據及應歸責人相關證明文件，向
    處罰機關告知應歸責人，依同條第1 項後段規定，仍應依相
    關規定處罰系爭車輛所有人即受處分人。至道路交通管理處
    罰條例第63條第1 項第1 款雖規定：汽車駕駛人有同條例第
    33條第1 項之情形，除依原條款處罰鍰外，並予記違規點數
    1 點，惟該條規定係以「汽車駕駛人」違規為要件，本件自
    採證照片所示之違規車輛，並無法確認該車內之實際駕駛人
    即為受處分人，自無從依道路交通管理處罰條例第63條第1
    項第1 款規定，以受處分人為「汽車駕駛人」為記點處分，
    原處分僅裁處罰鍰，而未予記點，應屬妥適，附此敘明。
五、綜上所述，受處分人所辯，尚無足取，系爭車輛於首揭時地
    行車速度超過規定速限之違規，堪予認定。原處分機關依道
    路交通管理處罰條例第33條第1 項第1 款，裁處罰鍰3,500
    元，經核並無不當。本件異議為無理由，應予駁回。
據上論斷，應依道路交通案件處理辦法第19條，裁定如主文。
中    華    民    國    97    年    12    月    8    日
                    交通法庭法  官  陳美彤
以上正本證明與原本無異
如不服本裁定應於送達後5日內向本院提出抗告狀
                            書記官  賴麗容
中    華    民    國    97    年    12    月    8    日


司法院資訊處製作；財團法人民間司法改革基金會備份。
